【裁判字號】    92,台上,2723
【裁判日期】    920516
【裁判案由】    偽造有價證券
【裁判全文】
最高法院刑事判決                              九十二年度台上字第二七二三號
    上訴人  甲○○
    被  告  乙○○
            丁○○
            丙○○
右上訴人因自訴被告乙○○等偽造有價證券案件，不服臺灣高等法院中華民國九十二
年三月二十日第二審判決（九十二年度金上訴字第一號，自訴案號：臺灣臺北地方法
院八十八年度自更(二)字第一二號、第一三號），提起上訴，本院判決如左：
    主  文
上訴駁回。
    理  由
按刑事訴訟法第三百七十七條規定，上訴於第三審法院，非以判決違背法令為理由，
不得為之。是提起第三審上訴，應以原判決違背法令為理由，係屬法定要件。如果上
訴理由狀並未依據卷內訴訟資料，具體指摘原判決不適用何種法則或如何適用不當，
或所指摘原判決違法情事，顯與法律規定得為第三審上訴理由之違法情形，不相適合
時，均應認其上訴為違背法律上之程式，予以駁回。本件原判決維持第一審法院諭知
自訴不受理之判決，駁回上訴人即自訴人甲○○在第二審之上訴。上訴人之上訴意旨
略稱：本案於臺灣臺北地方法院檢察署八十年度偵字第七九０三號、第一八八六二號
起訴書（上訴狀誤載為刑事判決書）內記載清楚，被告等為做吸金工具，將資本額僅
新臺幣（下同）一千萬元之永燊股份有限公司（下稱永燊公司），偽造為一億元股票
，再利用假股票向社會不特定對象吸金，達八億三千萬元，被告等已涉嫌犯下詐欺、
偽造有價證券及違反銀行法等罪，惟該案起訴後竟遭法院判決無罪，司法正義何在？
再者原判決以偽造有價證券之被害人係永燊公司，非上訴人，而駁回上訴人之上訴，
法律上雖是如此，但被告等未經經濟部及證管會依法同意，即印製公司股票，其上祇
印私人姓名，與公司無關，渠等犯行明確，上訴人對被告等訴追，與公司無關，祈請
依法撤銷乙○○偽造有價證券及詐欺罪無罪之判決。又原判決認上訴人非本件偽造有
價證券及違反銀行法犯罪之直接被害人，並認被告等涉嫌詐欺罪與上述二罪係牽連犯
關係，因而維持第一審法院諭知自訴不受理之判決，駁回上訴人在第二審之上訴。惟
臺灣臺北地方法院八十年度易字第八九０二號刑事判決何以認定沒有詐欺？此判決已
牴觸以前所有之刑事判決，置上訴人司法權益於不顧，上訴人受害後，自民國七十九
年由法務部調查局臺中市調查站移送偵辦迄今，已有十三年，被告等利用詐欺所得逍
遙法外，於本案駁回後，上訴人再提告訴再拖個十二年，被通緝之被告即可大方回臺
云云。
惟查原判決以：「犯罪之被害人得提起自訴，刑事訴訟法第三百十九條第一項定有明
文。此所謂被害人，係指個人法益因他人犯罪而直接受害之人而言。又犯罪事實之一
部得提起自訴者，他部雖不得自訴亦以得提起自訴論；但不得提起自訴部分係較重之
罪或其第一審屬於高等法院管轄，或第三百二十一條之情形者，不在此限，刑事訴訟
法第三百十九條第二項亦有明文。而依銀行法第二十一條、第二十二條、第五十二條
、第五十三條、第五十四條規定，銀行之設立，採許可制，經許可後，尚須依公司法
規定，設立為公司之法人，並經中央主管機關核定營業項目，發給營業執照，始得營
業。法律所以在金融行政上如此嚴格設限，蓋因銀行業務與國家金融、經濟秩序之關
係，直接而重大，同法第二十九條之一規定，以借款、收受投資、使加入為股東或其
他名義，向多數人或不特定之人收受款項或吸收資金，而約定或給付與本金顯不相當
之紅利、利息、股息或其他報酬者，以收受存款論；同法第二十九條第一項規定非銀
行不得經營收受存款、受託經理信託資金、公眾財產或辦理國內外匯兌業務，尤在貫
徹金融政策上禁止非法經營銀行業務之目的，同法第一百二十五條第一項規定違反該
項行政規定者，處以刑罰，足見此犯罪之規定，在於達成金融行政上取締非法經營銀
行業務之目的，以直接維護國家正常之金融、經濟秩序。至於存款人權益之保障，尚
屬衍生及間接之目的，其縱因此項犯罪而事後受損害，僅屬間接被害人，應不得提起
自訴」、「自訴人甲○○（即上訴人）自訴被告乙○○、丁○○、丙○○涉犯銀行法
、刑法行使偽造有價證券及詐欺取財之罪嫌。所指被告等之犯罪事實，係被告乙○○
與另案通緝之廖英政、廖欽龍，偽造永燊公司之股票後，與被告丁○○、丙○○共同
以偽造之股票為吸金工具，優厚利率號召、介紹等手段引誘多數人或不特定人，向其
等買入未公開上市股票，向外吸收資金之方式，推由被告丁○○對自訴人施用詐術，
以購買永燊公司股票，將來可以轉換為慶益公司股票，而慶益公司股票即將上市，上
市後股價即會上漲四、五倍，如未上市，願以原本加銀行利息買回所售股票之詐術，
致其信以為真，因而購買偽造之永燊公司股票一百零一萬股等情（見第一審八十三年
度自字第一一００號卷第一頁至第二頁自訴狀、第三十頁至第三十四頁自訴補述理由
狀、第九十五頁自訴人到庭陳述內容）。是自訴人指訴被告等之犯罪情節，係違反銀
行法、刑法行使偽造有價證券罪及詐欺取財罪等罪嫌，該三罪間為牽連犯之裁判上一
罪關係，業經自訴人於原審確認無訛（見第一審九十年八月二十日筆錄）。查自訴人
所指被告乙○○偽造之有價證券，既為永燊公司之股票，而股票之發行，依公司法第
一百六十二條規定，雖應由董事三人以上簽名、蓋章，但董事之簽名、蓋章僅為發行
股票要式行為之一部，其權利、義務之主體仍為公司，非董事個人，從而偽造公司之
股票時，其被害人為公司，非董事個人或股東，則偽造股票之被害人應為永燊公司，
自訴人僅為關於『行使』偽造永燊公司股票之被害人，非屬『偽造』永燊股票之犯罪
被害人，而刑法第二百零一條第一項之偽造有價證券罪，其法定本刑為三年以上十年
以下有期徒刑，得併科銀元三千元以下罰金；同條第二項行使偽造之有價證券者，其
法定刑為一年以上七年以下有期徒刑，併科銀元三千元以下罰金。銀行法第一百二十
五條第一項罪之法定本刑，於八十九年十一月一日修正前之八十三年九月二十一日，
自訴人提起自訴時，為一年以上七年以下有期徒刑，得併科新台幣三百萬元以下罰金
。另刑法第三百三十九條第一項之詐欺取財罪，其法定本刑為五年以下有期徒刑、拘
役或科或併科銀元一千元以下罰金。由以上各罪法定刑比較得知，偽造有價證券及銀
行法第一百二十五條之罪，屬較重之罪，且自訴人俱非該部分犯罪之直接被害人」，
說明上訴人就具有裁判上一罪關係之各罪，其較重之罪，既不得提起自訴，則本件全
部之罪，依法均不得提起自訴。第一審法院不經言詞辯論，逕為不受理之判決，於法
並無不合。因而維持第一審判決，駁回上訴人在第二審之上訴。就形式上觀察，原判
決並無違背法令之情形。上訴意旨未具體主張原判決維持第一審法院諭知被告等自訴
不受理之判決，駁回上訴人之上訴，有何違背法令之處，徒就被告等被訴之罪嫌是否
明確、另案判決是否妥適，再為單純事實上爭執，自非合法之第三審上訴理由。本件
上訴違背法律上程式，應予駁回。又本件既係從程序上駁回上訴人之上訴，臺灣臺北
地方法院檢察署移送併辦之該署九十二年度偵字第九四八四號、第五九０二號、八十
三年度偵字第一九三一一號偵查案件，及上訴提出之營利事業登記證影本等件，均無
從斟酌，附此指明。
據上論結，應依刑事訴訟法第三百九十五條前段，判決如主文。
中      華      民      國    九十二    年      五      月     十六     日
                              最高法院刑事第一庭
                                  審判長法官  施  文  仁
                                        法官  林  永  茂
                                        法官  蕭  仰  歸
                                        法官  洪  文  章
                                        法官  賴  忠  星
      右正本證明與原本無異
                                              書  記  官
中      華      民      國    九十二    年      五      月    二十二    日


司法院資訊處製作；財團法人民間司法改革基金會備份。
